【裁判字號】    98,上易,1517
【裁判日期】    981112
【裁判案由】    妨害兵役
【裁判全文】
臺灣高等法院臺中分院刑事判決        98年度上易字第1517號
上  訴  人  臺灣臺中地方法院檢察署檢察官
被      告  甲○○
                      3弄1號
上列上訴人因被告妨害兵役案件，不服臺灣臺中地方法院98年度
易字第1849號中華民國98年8月20日第一審判決（起訴案號：臺
灣臺中地方法院檢察署98年度偵緝字第691號），提起上訴，本
院判決如下：
    主  文
上訴駁回。
    理  由
一、本案經本院審理結果，認第一審判決諭知被告甲○○無罪並
    無不當，應予維持，並引用第一審判決書記載之證據及理由
    （如附件）。
二、檢察官上訴意旨略以：本件被告甲○○為後備軍人，退伍迄
    今僅3、4年，離除役年齡36歲尚有10餘年（兵役法於民國96
    年3月21日修正，將除役年齡從45歲降低為36歲），是被告
    對於除役前尚須依法接受上開動員召集等命令，及應依上開
    規定申報戶籍變更等事宜，理應知之甚詳，然被告卻於遷移
    居住處所後，無故不依規定申報，致臺中縣後備指揮部無法
    掌握被告之動向，使其所發之系爭教育召集令無法順利送達
    被告，明顯妨害役政動員之具體成效，自難謂被告主觀上無
    規避兵役召集之不法意圖。且依證人即被告之母親潘季香於
    審理時之證述，足見被告於搬出上開處所後，該處所並無任
    何親人可以代收任何信件，被告亦未委託鄰居或鄰里長等人
    代為收受信件，是被告於搬出上開處所後，無故不依規定申
    報戶籍變更，亦無任何防止此結果發生之具體作為（如申報
    變更戶籍或委託他人收受召集令等），且客觀上確實致生本
    件召集令無法送達之結果，是其辯稱：伊沒有規避召集之意
    圖云云，顯違常理，自難採信。再妨害兵役治罪條例第10條
    第3項、第1項第3款之立法目的，在於避免後備軍人取巧規
    避召集，使兵員召集機關得以隨時掌握後備軍人動態，以確
    保國家兵員召集制度之順利運作，是倘若任何後備軍人違反
    上開規定，且無具體正當之合理事由，致兵員召集機關無從
    掌握後備軍人行蹤，而發生召集動員令無從合法送達之結果
    者，自應認其有逃避動員召集之意圖為是，否則上開規定將
    形同具文，嚴重妨害兵員機關動員召集之具體成效及影響國
    防安全甚鉅。從而，原審判決認為被告尚無規避動員召集之
    不法意圖等情，似非毫無斟酌之餘地。因認原審判決認事用
    法有所違誤，請將原判決撤銷，更為適當合法之判決等語。
三、經查：按所謂「意圖」，係指行為人出於特定犯罪目的而謀
    求構成要件之實現或希求構成要件所預定結果之發生，以達
    其犯罪目的之主觀心態，則在妨害兵役治罪條例第10條之罪
    ，即需行為人除了主觀上對於本身所為之客觀犯罪構成要件
    事實有認識外，尚須具有意圖避免召集之特定目的，始足當
    之。本件被告甲○○與母親潘季香因租屋處之房東有意售屋
    ，不確定能在租處住多久，因而未將戶籍遷至租住處等情，
    已據原審依證據詳述在卷，原審並進一步詳為剖析被告於遷
    離戶籍地時距本件教育召集令之時間已相隔2年之久，可知
    被告並非為逃避本次教育召集而遷離，在推理論證上並未違
    反經驗及論理法則。揆諸上揭說明，本件並無積極證據證明
    被告具有意圖避免召集之特定目的而遷離戶籍地，自不得僅
    以被告知悉有申報戶籍（或流動戶口）義務而未依規定申報
    ，即遽予推認其係以避免召集處理為積極目的，而認定其主
    觀上有避免召集處理之意圖。
四、綜上所述，公訴人指訴被告甲○○涉犯上揭犯行所憑之證據
    ，尚未達於通常一般之人均不致有所懷疑，而得確信其為真
    實之程度，依刑事訴訟制度「倘有懷疑，即從被告之利益為
    解釋」、「被告應被推定為無罪」之原則，即難據以為被告
    不利之認定。此外，復查無其他積極之證據，足資認定被告
    有何妨害兵役治罪條例之犯行，原審以不能證明被告犯罪而
    為其無罪之諭知，經核並無違誤。公訴人上訴意旨仍執陳詞
    ，並無理由。是公訴人之上訴，為無理由，應予駁回。
據上論斷，應依刑事訴訟法第373條、第368條，判決如主文。
本案經檢察官乙○○到庭執行職務。
中    華    民    國    98    年    11    月    12    日
            刑事第五庭  審判長法  官  趙  春  碧
                              法  官  何  秀  燕
                              法  官  林  宜  民
以上正本證明與原本無異。
不得上訴。
                              書記官  吳  雅  菁
中    華    民    國    98    年    11    月    12    日


司法院資訊處製作；財團法人民間司法改革基金會備份。
